臺灣高等法院臺南分院刑事判決　　　　　九十一年度上訴字第七四九號　　　　潛
　　　上　訴　人　臺灣臺南地方法院檢察署檢察官
　　　被　　　告　乙　○　○
　　　選任辯護人　陳　文　忠　律師
右列上訴人因被告偽造文書案件，不服臺灣臺南地方法院八十九年度訴字第一○九○
號中華民國九十一年四月八日第一審判決（起訴案號：臺灣臺南地方法院檢察署八十
八年度偵字第四二○四號），提起上訴，本院判決如左：
      主      文
上訴駁回。
      理      由
一、公訴意旨略以：乙○○係辰豪塑膠工業股份有限公司（下稱辰豪公司）經理，民
    國（下同）八十二年間，辰豪公司赴大陸福建廈門投資建廠時，指派乙○○與李
    宗良輪流赴大陸督導建廠事宜，並輪流保管辰豪公司在大陸之橢圓形印章，及該
    公司負責人甲○○之印鑑章。詎乙○○於八十四年一、二月間，竟與大陸福建廈
    門之象嶼鑫翰進出口有限公司（下稱象嶼鑫翰公司）負責人林秀娟相互勾結。於
    林秀娟以象嶼鑫翰公司名義，向中國農業銀行廈門市分行（下稱中銀廈門分行）
    辦理貸款時，由乙○○將辰豪公司董事會開會時，甲○○及李宗良之簽名，移植
    到擔保授權書、不可撤銷擔保函上，再盜蓋其所保管之公司橢圓形印章，並盜蓋
    公司橢圓形印章及甲○○之印鑑章於貸款證上，然後交與林秀娟作為象嶼鑫翰公
    司申請貸款之擔保，以取信於中銀廈門分行。且於該銀行派員對保時，盜蓋公司
    橢圓形印章及甲○○之印鑑章，於保證擔保借款合同上。使象嶼鑫翰公司分別於
    八十四年二月九日，及八十四年五月二日，向中銀廈門分行借得美金三十萬元與
    人民幣一百五十萬元，足以生損害於辰豪公司。至八十五年間，辰豪公司因生產
    需要，擬向大陸廈門之銀行辦理貸款時，發現其公司之貸款證已於八十四年二月
    八日被申請，始查覺上情，因認乙○○涉有刑法第二百十六條、第二百十條行使
    偽造私文書罪嫌云云。
二、按犯罪之行為或結果，有一在中華民國領域內者，為在中華民國領域內犯罪，刑
    法第四條定有明文。本件告訴人指訴被告於八十四年一月間，利用其自大陸返台
    之際，在台南市偽造告訴人辰豪公司名義之「擔保授權書」及「不可撤銷擔保函
    」，再利用辰豪公司傳真機，於八十四年一月二十五日傳真予大陸廈門之林秀娟
    ，作為大陸象嶼鑫翰公司向中銀廈門分行貸款之擔保，係認被告犯罪地在台南市
    ，本院自有管轄權，合先敘明。被告辯稱：本國法院對之無管轄權乙節，顯有誤
    解。
三、本件公訴人認被告涉犯行使偽造私文書罪嫌，無非以：告訴人辰豪公司代表人
    甲○○之指訴。證人李宗良之證詞。告訴人辰豪公司提出附卷之開會簽名單
    、擔保授權書、不可撤銷擔保函、貸款證及保證擔保借款合同等影本。中銀廈
    門分行覆「廈門市台胞投訴受理中心」函影本中，提及該分行於派工作人員余鈞
    、韓健陽前往辰豪公司對保時，由被告當場確認蓋章等事證，為其所憑論據。訊
    據被告堅詞否認有前揭犯行，辯稱：伊雖與同仁李宗良輪流保管辰豪公司在大陸
    之橢圓形印章及負責人甲○○之印鑑章，但伊與李宗良均返回台灣之期間，印章
    則交由林秀娟保管，伊不知道象嶼鑫翰公司辦理貸款之事，伊與辰豪公司廈門廠
    副董事長侯武明欲申請辰豪公司之貸款證時，始知貸款證前已遭林秀娟申請，該
    等印文、署押應係林秀娟所盜用等語。
四、按犯罪事實應依證據認定之，無證據不得推定其犯罪事實。又不能證明被告犯罪
    者，應諭知無罪之判決。刑事訴訟法第一百五十四條、第三百零一條第一項分別
    定有明文。次按告訴人之告訴，係以使被告受刑事訴追為目的，是其陳述是否與
    事實相符，仍應調查其他證據以資審認（最高法院五十二年度台上字第一三○○
    判例參照）。再按認定犯罪事實所憑之證據，無論直接證據或間接證據，其為訴
    訟上之證明，須於通常一般人均不致有所懷疑，而得確信其為真實之程度者，始
    得據為有罪之認定，倘其證明尚未達到此一程度，而有合理之懷疑存在時，即難
    遽採為不利被告之認定（最高法院八十八年台上字第九五四號判決參照）。
五、經查：
(一)告訴人辰豪公司赴大陸福建廈門投資建廠，於八十二年八月取得大陸當局之批准
    ，於八十二年十一月取得營業執照，於八十四年九月七日工廠驗收完工，為告訴
    人及被告供述在卷，並有告訴人提出之批准證書、營業執照影本為證（見本院卷
    第七十一、七十二頁），據告訴人指訴：建廠期間，指派總經理李宗良與副總經
    理乙○○輪流赴大陸督導建廠事宜，並輪流保管辰豪公司在大陸之橢圓形印章，
    及該公司負責人甲○○之印鑑章，董事長之兒子侯松輝、侯志達亦駐廠實習等事
    ，而於大陸建廠事宜，告訴人之代表人於原審審理時自承：林秀娟是我在大陸的
    朋友介紹的，我請林秀娟辦理公司設廠的登記（見一審卷第八十頁），於九十一
    年八月十二日提出陳述狀供承：告訴人確實有委託林秀娟覓地及代辦投資批准證
    書等建廠事宜（見本院卷第六十七頁），均委託大陸之林秀娟辦理。總經理李宗
    良固於偵查中證稱：辰豪公司橢圓形公司章及負責人甲○○私章，係辰豪公司建
    廠時伊與被告輪流保管，並未交付林秀娟保管等語（見四二○四號偵查卷第八十
    八頁反面、第八十九頁），然經原審函詢內政部警政署入出境管理局關於李宗良
    與被告入出境資料結果，據該局九十一年一月十一日境信昌字第一一八四函送被
    告與李宗良入出境紀綠表一份，李宗良與被告於八十三年八間起至八十四年二月
    間，先後於下述時間同時身處台灣地區未前往大陸：八十三年八月九日起至同年
    月廿二日止（十四日）、八十三年十月一日起至同年月十一日止（十一日）、八
    十三年十月二十日起至同年十一月六日止（十八日）、八十三年十一月十七日起
    至同年月廿七日止（十一日）、八十三年十二月八日起至同年月十五日止（八日
    ）、八十三年十二月廿九日起至八十四年一月十二日止（十五日）、八十四年一
    月廿三日起至同年二月八日止（十七日）（見一審卷第五十至五十四頁），扣除
    必要之交通延擱，上開七個月間，李宗良與被告至少共有高達九十四日同時離開
    大陸地區滯留於台灣，因依據告訴人辰豪公司、被告及李宗良一致之供述，辰豪
    公司並無要求派駐大陸地區之人員即被告或李宗良將印章攜回台灣之情形，故上
    述頗長之期間被告或李宗良即有託交印章予第三人之必要，據李宗良於偵查中證
    稱：「剛開始因要辦公司，所以由董事長交他（林秀娟）保管公司公私章，．．
    八十三年、八十四年建廠取回」（見偵查卷第八十九頁），於原審證稱：我們兩
    人（指被告及李宗良）都在台灣時，章（公司公私章）會寄放在林秀娟處」（見
    一審卷第六十頁），足見告訴人所稱之辰豪公司在大陸之橢圓形印章，及該公司
    代表人甲○○之印鑑章，於被告及李宗良未在大陸期間，亦經由代表人授權交予
    林秀娟保管，至為明確。
(二)告訴人指訴：被告於八十四年一月間，利用其自大陸返台之際，偽造「擔保授權
    書」及「不可撤銷擔保函」二件文書，並伺機取得辰豪公司內部會議簽名影本，
    將「甲○○」、「李宗良」之署押移植於其上，再利用辰豪公司傳真機，於八十
    四年一月二十五日傳真予大陸廈門之林秀娟，作為大陸象嶼鑫翰公司向中銀廈門
    分行貸款之擔保云云，惟告訴人所提出之八十四年一月二十五日由台灣辰豪公司
    ○六：二五五六三六傳真至大陸廈門0000000之文件，僅留有於八十四年
    一月廿五日自告訴人辰豪公司傳真信函予象嶼鑫翰公司負責人林秀娟之電話號碼
    ，未載明何人傳真，故形式上僅得審認該份文書係於上述時間自台灣辰豪公司傳
    真予大陸之林秀娟，而傳真當日，依原審調閱被告於八十四年間之入出境資料之
    記載，是時被告縱係身處台灣地區。然辰豪公司於台灣地區之辦公處所，並非僅
    被告一人出入其間並使用傳真機，論理上仍有其他同仁違背職務，於盜用或複製
    偽造印文及簽名後，傳真予林秀娟之高度可能。況依「李宗良」之入出境資料所
    示，上開傳真日期李宗良亦未出國而留於台灣地區，是告訴人徒以被告於傳真之
    日滯留台灣地區，即認被告係盜用複製印文署押並傳真予林秀娟行為之人，純屬
    推論及臆測之詞，實不可採，要難採為被告不利之證據。
(三)告訴人再指稱：被告盜蓋印於貸款證之時間為八十四年（西元一九九五年）二月
    八日，被告斯時已出境前往大陸廈門，應係被告所為云云，但卷附貸款證之日期
    西元一九九五年二月八日，係大陸簽證機關核准蓋章之時間，尚非一定為告訴人
    貸款被盜蓋印章之時間，告訴人以此時間來推論是誰所為，並不準確，況林秀娟
    隨時均可先行提告訴人之印章蓋於貸款證上，根本不須被告配合蓋章，故被告縱
    於八十四年二月八日人在大陸廈門，亦無法證明被告有盜蓋印章行為。
(四)告訴人提出辰豪公司在大陸所建之工廠完工驗收時間為八十四年九月七日，林秀
    娟偽造之「擔保授權書」及「不可撤銷擔保函」係在八十四年二月八日及八十四
    年四月二十五日經核准，偽造時間顯然在辰豪公司設廠完畢之前，因此時告訴人
    尚未建廠完畢，告訴人之印章及該公司負責人印鑑章，於被告及李宗良未在大陸
    期間，交由林秀娟保管機會甚多，詳如前述，林秀娟藉機偽造之機會亦大，實難
    憑空推測被告有何參與偽造之行為。
(五)證人即經常性與被告輪流派駐大陸地區負責告訴人辰豪公司在當地之建廠經營事
    宜之總經理李宗良於偵查中證稱：辰豪公司橢圓形公司章及負責人甲○○私章，
    係辰豪公司建廠時伊與被告輪流保管，並未交付林秀娟保管。擔保授權書與不可
    撤銷擔保函上「李宗良」簽名係伊之字跡，但並非伊所簽署，可能係遭偽造。如
    董事長甲○○有需要，辰豪公司亦會在大陸地區召開會議等語（見四二○四號偵
    查卷第八十八、八十九頁），乃係供承告訴人公司章及代表人私章於其與被告在
    大陸期間未交付林秀娟保管，應屬實情，至林宗良所述：擔保授權書與不可撤銷
    擔保函上「李宗良」簽名係伊之字跡，非伊所簽署，可能係遭偽造等語，則屬李
    宗良因與被告輪流保管上述告訴人章與負責人私章，為脫免自己涉案之危險所脫
    免嫌疑之陳述，然此亦無證據足以證明盜用印章者確係被告，再告訴人既曾經在
    大陸地區召開會議，自難以排除大陸人士林秀娟影印複製代表人甲○○與李宗良
    署押之可能，要難因之認被告即有盜用印章行為。
(六)中銀廈門分行覆「廈門市台胞投訴受理中心」函影本中，雖述明「該分行派工作
    人員余鈞、韓健陽前往辰豪公司對保時，由被告當場確認蓋章」乙節，然揆諸社
    會常情，銀行從業人員，為使其行庫債權求償順利，掩飾彼等未依正常流程貸放
    ，為他人所發現，而於作業程序上明依合法程序所為，是該函實無法排除避重
    就輕或故為不實記載之可能，再大陸地區銀行雖非台灣地區銀行系統，惟台灣地
    區銀行既存有上開心態，大陸地區銀行因五十餘年欠缺交流，更加無法排除其可
    能性，質言之，上開中銀廈門分行函，尚難作為被告涉案之憑據，自應以上開函
    所述對保情節再加以實質查證，始能作為被告論罪之依據。然經原審於八十九年
    十月十一日函請財團法人海峽交流基金會（以下簡稱海基會）函請中銀廈門分行
    提供該銀行與象嶼鑫翰公司申請貸款之對保資料，據海基會於同年十月廿四日發
    函中銀廈門分行提出查證請求，惟未獲覆函；原審再於九十年十月十七日函請海
    基會協助查明，該會於同年十月卅一日函催中銀廈門分行請求提供對保人資料，
    迄今仍未見回覆，有原審與海基會相關函文（稿）附卷可稽，無從查證中銀廈門
    分行實際對保資料。是中銀廈門分行縱曾以函文明示被告於對保之日在該銀行所
    屬人員余鈞、韓健陽前蓋用辰豪公司相關印章，然於海峽兩岸就司法權各有堅持
    ，大陸地區人民無接受本院訊問之情況下，前述對保資料亦無從查證，實無法證
    明被告是否觸犯偽造文書犯行。原審委請海基會提出對保資料查證之要求迄今，
    已近一年十月，中銀廈門分行完全不予理會，雖然現今海峽兩岸低盪情勢使然，
    然不能因為前開政治局勢，致使台灣地區人民長久處於無從藉司法判決澄清不確
    定狀態，致使被告罪嫌難定，及其經常須請假返國接受審判之窘況，本院認為本
    件既經相當時日調查，以及請求海基會協助證據，顯然調查途徑已窮。
(七)告訴人再指訴：從貸款申辦情形與被告、李宗良二人入出境資料來看，貸款之送
    件申請日期為八十四年一月二十三日，恰為被告返台入境之時間，卷附傳真簽名
    日期為八十四年一月二十五日，為被告返台後第三日，貸款撥付日期為八十四年
    二月九日，恰為被告八十四年二月八日出境前往大陸後之隔日，上開時間上安排
    ，恐非巧合二字可以解釋，而在上開期間內，李宗良均在台灣境內，並無任何入
    出境情形，足見貸款證之申辦與被告確有密切之關連性云云，則純屬臆測之詞，
    在無直接證據或間接證據，足以合理懷疑被告犯罪，不能遽認被告可能涉案，況
    如有證據，在台灣境內之李宗良，亦有涉案之可能，是告訴人此部分指訴，仍難
    遽採為不利被告之認定。
(八)告訴人之代表人於原審審理時自承：林秀娟是我在大陸的朋友介紹的，我請林秀
    娟辦理公司設廠的登記（見一審卷第八十頁），又於九十一年八月十二日提出陳
    述狀供承：告訴人確實有委託林秀娟覓地及代辦投資批准證書等建廠事宜（見本
    院卷第六十七頁），而告訴人在廈門公司之總經理李宗良於偵查中證稱：「剛開
    始因要辦公司，所以由董事長交他（林秀娟）保管公司公私章，．．八十三年、
    八十四年建廠取回」（見偵查卷第八十九頁），於原審證稱：我們兩人（指被告
    及李宗良）都在台灣時，章（公司公私章）會寄放在林秀娟處」（見一審卷第六
    十頁），足見告訴人之公司章亦經由董事長授權交予林秀娟保管，非被告擅自交
    予林秀娟保管，林秀娟既有保管告訴人之公司章之機會，其利用保管之機會，作
    為其象嶼鑫翰公司申請貸款之擔保，向中銀廈門分行申請，自係可能，要非被告
    所能參與。況告訴人為象嶼鑫翰公司分別於八十四年二月九日，及八十四年五月
    二日，向中銀廈門分行借得美金三十萬元與人民幣一百五十萬元之擔保人，其擔
    保金額如此之鉅大，被告僅為告訴人廈門公司之副總經理，上仍有總經理李宗良
    ，總經理李宗良怎會不知此事，告訴人亦未訴追李宗良之刑責，頗與情理有違。
    又上述之擔保如係偽造，亦未見告訴人對林秀娟向大陸法院提起刑事告訴，似不
    合常理。
(九)證人侯武明於偵查中證稱：「（辰豪公司在大陸申請貸款證？）八十五年四月十
    七日公司問乙○○貸款證，他說在林秀娟處，等林秀娟拿來才發現被貸款了，我
    交待乙○○印章要保管好，不可隨便用。」「（是你和乙○○去請貸款證才發現
    ？）不是，是我在車上聽乙○○打電話給林秀娟，問她貸款證是否在她那裡。」
    「（當時在找貸款證時，乙○○是否直接打電話問林秀娟，或是找不到才打給林
    秀娟？）他直接打給林秀娟。」（見偵查卷第五十六、五十七頁），然侯武明係
    告訴人董事長甲○○之連襟，且於告訴人公司擔任副董事長職務，與被告處於敵
    對立場，其證詞難免偏頗迴護告訴人，尚難採為被告不利之證據。
(十)綜上所述，依調查所得之結果，尚無法證明被告有公訴人指訴之行使偽造私文書
    犯行，縱告訴人於偵查中提出開會簽名單、不可撤銷擔保函、貸款證及保證擔保
    借款合同，及擔保授權書（不包括其上之傳真電話號碼）等影本，僅得證明辰豪
    公司遭人盜用或影印複製印文、署押，在大陸申辦貸款證之事實，要難據為認定
    被告犯罪之依據。此外復查無任何積極證據足資證明被告涉有何偽造文書犯行，
    揆諸前揭說明，被告被訴罪嫌，尚屬不能證明。
六、原審基於上述理由，所為被告無罪判決。本院經核原判決認事用法，均無不合。
    公訴人上訴意旨，仍執陳詞，指摘原判決不當，為無理由，應予駁回。
七、據上論斷，應依刑事訴訟法第三百六十八條，判決如主文。
本案經檢察官林炎昇到庭執行職務。
中  華  民  國      九十一      年        九        月      十  八      日
                                臺灣高等法院臺南分院刑事第一庭
                                    審判長法官  茆    臺    雲
                                          法官  李    文    福
                                          法官  蔡    長    林
右正本證明與原本無異。
如不服本判決，應於判決送達後十日內向本院提出上訴狀，其未敘述理由者並應於提
出上訴狀後十日內向本院補提理由書（應附繕本）。
                                    法院書記官  李    培    薇
中  華  民  國      九十一      年        九        月      十  九      日
